【裁判字號】    89,上訴,483
【裁判日期】    890328
【裁判案由】    偽造有價證券等
【裁判全文】
臺灣高等法院臺中分院刑事判決                    八十九年度上訴字第四八三號
    上  訴  人
    即  被  告  丙○○
    指定辯護人  本院公設辯護人  甲○○
右上訴人因偽造有價證券案件，不服臺灣台中地方法院八十八年度訴緝字第七一一號
中華民國八十九年二月二日第一審判決（起訴案號：臺灣台中地方法院檢察署八十八
年度偵字第一五○七二號），提起上訴，本院判決如左：
      主  文
原判決撤銷。
丙○○意圖供行使之用，而偽造有價證券，處有期徒刑參年捌月。如附表所示偽造之
汽車新領牌照登記書及偽造乙○○、李明怡名義之本票、私文書、印文、署押，均沒
收。
    事  實
一、丙○○係裕唐汽車股份有限公司  (下稱裕唐公司)之業務員，負責汽車銷售及為
    購車戶辦理過戶相關事宜之事務。民國八十七年十二月九日，乙○○透過丙○○
    向裕唐公司訂購自小客車一輛 (車牌號碼Ｅ九－六二九三號，引擎號碼ＧＡ00
    00000Ｙ，車身號碼Ｂ一四ＳＬＡ○○○四○八號），丙○○受託為乙○○
    辦妥汽車新領牌照等過戶事宜後，竟意圖為自己不法之所有，將因業務關係領得
    之前揭汽車新領牌照登記書侵占入己，為避免乙○○發現，遂於不詳時、地偽造
    與之相似之前揭汽車新領牌照登記書交付予乙○○，足生損害於乙○○及監理機
    關管理汽車新領牌照之正確性。嗣又於八十八年一月三十日，丙○○明知乙○○
    汽車價款均已付清，且未委託其向銀行貸款，竟意圖為自己不法之所有，持前揭
    真正之汽車新領牌照登記書，向中國信託商業銀行股份有限公司台中分行（址設
    台中市○○路五十號，以下稱中國信託）行員偽稱其為乙○○及李明怡之代理人
    ，擬以乙○○為借款人、李明怡為連帶保證人，就前揭車輛設定動產抵押權作為
    擔保貸款新台幣（下同）四十五萬元，致中國信託因而陷於錯誤與丙○○簽立貸
    款借據暨動產抵押契約書，丙○○未經乙○○及李明怡同意，偽造二人印章，並
    於上開契約書上偽造乙○○及李明怡之印文及署押，並交付予中國信託，足生損
    害於乙○○及李明怡；同時意圖供行使之用，偽造乙○○及李明怡之印章、印文
    及署押，簽發面額四十五萬元、發票日為八十八年一月二十九日之本票一張，交
    予中國信託收執，作為前揭貸款之擔保，因而順利詐得中國信託所貸予之四十五
    萬元。丙○○復於八十八年一月三十日，偽造乙○○之印文及署押於動產登保交
    易動產抵押設定、註銷登記申請書上，授權中國信託就前揭車輛設定動產抵押，
    並交由不知情中國信託職員持向交通部公路局台中區監理所提出申請，使交通部
    公路局台中區監理所之公務員於八十八年二月十日登載於動產擔保交易動產抵押
    設定登記之公文書上，足生損害於該登記之正確性及乙○○。嗣因丙○○僅繳納
    前揭貸款一期，中國信託欲對前揭車輛行使動產抵押權，而向乙○○請求移轉車
    輛之占有時，乙○○始查悉上情。
二、案經乙○○告訴由台灣台中地方法院檢察署檢察官偵查起訴。
    理  由
一、訊據被告丙○○，對於前揭時、地偽造乙○○、李明怡之印章、印文、署押於附
    表編號二、三、四所示之私文書、本票上及侵占、偽造車號Ｅ九－六二九三號汽
    車之汽車新領牌照登記書，並以之向中國信託辦理汽車動產抵押相關手續詐得四
    十五萬元之犯行坦承不諱，核與被害人乙○○、李明怡指訴情節相符，並經證人
    李美樺即中國信託承辦本件汽車貸款人員於原審審理時結證屬實，並有裕唐公司
    預約單、偽造如附表編號二、三、四所示之文書、有價證券等影本各乙紙在卷可
    稽。另丙○○偽造之汽車新領牌照登記書經送交通部公路局台中區監理所鑑定結
    果，認卷附（偵查卷十二頁）之汽車新領牌照登記書與該所前留存之汽車新領牌
    照登記書不同，顯係偽造等情，有該所八十八年八月六日八八中監一字第四八八
    二四五一六號函及該所留存之前揭車輛新領牌照登記書影本在卷可按。被告自白
    與事實相符，復無瑕疵可指，本件事證明確，被告犯行堪以認定。
二、侵占業務上持有物之罪，以其所侵占之他人所有係因執行業務而持有為構成要件
    ，亦即以就業務上持有他人之物，變更意思而不法據為自己所有為其構成要件，
    而刑法上所謂業務，係指個人基於其社會地位繼續反覆所執行之事務，其主要部
    分之業務固不待論，即為完成主要業務所附隨之準備工作與輔助事務，亦應包括
    在內，最高法院二十二年度上字第一三三四號、二十三年度上字第一六二○號及
    七十一年度台上字第一五五○號分別著有判例。本件被告係擔任裕唐公司之業務
    員，以汽車銷售及為購車戶辦理過戶相關事宜為其業務內容，其持有上開汽車新
    領牌照登記書自係因業務而持有他人之物，核被告所為，係犯刑法第二百零一條
    第一項之偽造有價證券罪、第二百十六條、第二百十條之行使偽造私文書罪、第
    二百十六條、第二百十一條之行使偽造公文書罪、第二百十四條之使公務員登載
    不實罪、第三百三十六條第二項之業務侵占罪、第三百三十九條第一項之詐欺取
    財罪。公訴人就侵占部分認係犯刑法第三百三十五條第一項之普通侵占罪，尚有
    未洽，應予變更。被告偽造印章、印文及署押之行為，係偽造有價證券及偽造私
    文書之階段行為，又其行使偽造有價證券之低度行為應為偽造有價證券之高度行
    為所吸收，且其偽造私文書之低度行為應為行使偽造私文書之高度行為所吸收，
    均不另論罪，應依偽造有價證券、行使偽造私文書罪論處；而其偽造公印文之行
    為，為偽造公文書之階段行為，偽造公文書之低度行為，應為行使偽造公文書之
    高度行為所吸收，均不另論罪，應依行使偽造公文書罪論處。又其所犯使公務員
    登載不實罪，乃利用不知情之中國信託職員為之，係間接正犯。其同時偽造乙○
    ○及李明怡印章、印文、署押，進而偽造有價證券、行使偽造私文書之行為，為
    想像競合犯，應從一重處斷。其所犯上開數罪間，具方法、結果之牽連關係，應
    依刑法第五十五條後段規定，從一重之偽造有價證券罪處斷。
三、被告上訴及檢察官併辦意旨略以：被告於八十五年十一月二十七日向大正汽車股
    份有限公司購買日產自用小客車 (車牌號碼Ｈ７─五○○五號)，雙方原約定分
    期付款總價款為七十四萬九千元，蔡玟伶除已給付公司十四萬九千元充為頭期款
    ，餘額六十萬元原擬向裕融公司分期付款，嗣被告以一次付清可便宜三萬元為由
    ，說服蔡女，蔡女遂於付清買賣價金後，向被告索回原辦理分期付款之附條件買
    賣契約書及本票時，被告告知業已通知法務室作廢，致未取回上開契約書及本票
    ，被告竟於上開買賣契約書及本票上，以盜刻之蔡玟伶、張友信、張惠雯、王焜
    邦印章，偽造印文及王焜邦之署押，持向裕融公司辦理附條件買賣，借得六十萬
    元，因認被告另涉有業務侵占罪及偽造有價證券罪等情。按連續犯之成立，除主
    觀上須基於一個概括之犯意外，客觀上須先後數行為，逐次實施而具連續性，侵
    害數個同性質之法益，其每一前行為與次行為，依一般社會健全觀念，在時間差
    距上可以分開，在刑法評價上，各具獨立性，每次行為皆可獨立成罪，構成同一
    之之罪名始足當之，最高法院八十六年度台上字第三二九五號著有判例。查被告
    前開犯行之犯罪時間為八十八年元月間，而移送併辦部分之犯罪時間為八十五年
    十二月間，兩者相差二年餘，尚難認有連續犯裁判上一罪之關係，自應由檢察官
    依其職權為適當之處理。
四、原審予以論罪科刑固非無見，惟原判決就被告侵占汽車新領牌照登記書部分，誤
    認係犯普通侵占罪尚有未洽。被告上訴意旨固不足取，惟原判決既有上開可議之
    處即屬無可維持，應予撤銷改判。爰審酌被告犯罪之動機、目的、手段、生活狀
    況、智識程度、犯罪所生之損害及犯罪後態度等一切情狀，量處如主文第二項所
    示之刑。被告偽造如附表編號二之本票，應依刑法第二百零五條規定，宣告沒收
    。偽造如附表編號二、三、四、五所示之印章、印文、署押，應依刑法第二百十
    九條規定，宣告沒收。偽造如附表編號一所示之汽車新領牌照登記書，為被告所
    有且供犯罪所用之物，應依刑法第三十八條第一項第二款規定，宣告沒收。
五、據上論結，應依刑事訴訟法第三百六十九條第一項前段、第三百六十四條、第二
    百九十九條第一項前段、第三百條，刑法第二百零一條第一項、第二百十六條、
    第二百十條、第二百十一條、第二百十四條、第二百零五條、第二百十九條、第
    三百三十六條第二項、第三百三十九條第一項、第五十五條、第三十八條第一項
    第二款，罰金罰鍰提高標準條例第一條前段，判決如主文。
本案經檢察官丁○○到庭執行職務。
中      華      民      國    八十九     年      三       月   二十八   日
                                  臺灣高等法院臺中分院刑事第四庭
                                        審判長法  官  洪  耀  宗
                                              法  官  吳  重  政
                                              法  官  劉  登  俊
右正本證明與原本無異。
如不服本判決應於收受送達後十日內向本院提出上訴書狀，其未述上訴之理由者並
得於提起上訴後十日內向本院補提理由書（均須按他造當事人之人數附繕本）。
                                                書記官  朱  敏  諄
中      華      民      國    八十九     年      三       月    三十    日
┌───────────────────────────────────┐
│附表                                                                  │
├──┬──────────┬─────┬───┬───────────┤
│編號│  沒收物品名稱      │文件日期  │分類  │  私文書或有價證券名稱│
├──┼──────────┼─────┼───┼───────────┤
│一  │  汽車新領牌照登記書│88.01.30  │偽造  │  (偵卷十二頁)        │
│    │(車號Ｅ九－六二九三)│          │      │                      │
├──┼──────────┼─────┼───┼───────────┤
│二  │  乙○○、李明怡之署│88.01.29  │偽造  │  本票(偵卷九頁)      │
│    │  押、印文          │          │      │                      │
├──┼──────────┼─────┼───┼───────────┤
│三  │  乙○○、李明怡之署│88.01.30  │偽造  │  貸款借據暨動產抵押契│
│    │  押、印文          │          │      │  約書(偵卷十頁)      │
├──┼──────────┼─────┼───┼───────────┤
│四  │  乙○○之署押、印文│88.01.30  │偽造  │  動產擔保交易動產抵押│
│    │                    │          │      │  註銷登記申請書      │
│    │                    │       │      │  (偵卷十一頁)        │
├──┼──────────┼─────┼───┼───────────┤
│五  │ 乙○○、李明怡之印 │不詳      │偽造  │                      │
│    │ 章                 │          │      │                      │
└──┴──────────┴─────┴───┴───────────┘
                                                                       Ｑ


司法院資訊處製作；財團法人民間司法改革基金會備份。
